臺灣桃園地方法院民事判決
110年度建字第93號
原      告  鄭宇能即鄭宇能建築師事務所

訴訟代理人  邱英豪律師                      
複  代理人  張世東律師
被      告  儒德國際食品有限公司

法定代理人  段玉蘭  
訴訟代理人  黃啟逢律師                      
上列當事人間請求給付酬金事件，於民國111年10月24日言詞辯
論終結，本院判決如下：
     主      文
被告應給付原告新臺幣壹佰壹拾參萬玖仟肆佰壹拾伍元，及自民
國一百一十一年二月十八日起至清償日止，按週年利率百分之五
計算之利息。
原告其餘之訴駁回。
訴訟費用由被告負擔十分之八，餘由原告負擔。
本判決第一項於原告以新臺幣參拾柒萬玖仟元為被告供擔保後，
得為假執行；但被告如以新臺幣壹佰壹拾參萬玖仟肆佰壹拾伍元
為原告預供擔保後，得免為假執行。
原告其餘假執行之聲請駁回。
    事實及理由
壹、程序事項：
    按訴狀送達後，原告不得將原訴變更或追加他訴，但請求之
    基礎事實同一者、擴張或減縮應受判決事項之聲明者，不在
    此限，此為民事訴訟法第255條第1項但書第2款、第3款所明
    定。經查，原告起訴時之聲明為：㈠被告應給付原告新臺幣
    （下同）135萬6,000元及自起訴狀繕本送達翌日起至清償日
    止，按週年利率百分之五計算之利息。㈡願供擔保請准宣告
    假執行（本院卷一第3頁），嗣原告之聲明迭經變更，最後
    於民國111年10月7日更正其聲明如下列聲明欄所示（本院卷
    二第42頁），核原告上開所為變更，係基於同一契約之基礎
    事實所生，而擴張或減縮應受判決事項之聲明，與上開規定
    相符，自應准許。
貳、實體事項：　　
一、原告起訴主張：
　㈠兩造於109年1月21日簽署原證3儒德大溪松樹段廠房新建工程
    （設計）報價單（下稱系爭報價單），委託人欄位業經被告
    斯時之董事梁龍輝簽名並回傳予原告，則兩造間就儒德大溪
    松樹段廠房（設計）新建工程（下稱系爭工程）契約業已生
    效。嗣被告於109年10月間告知系爭工程之建築基地業經出
    售他人，並欲終止請領建照，堪認可歸責於被告之事由而由
    被告終止系爭工程契約。
　㈡依系爭報價單第1條所載擬興建樓地板面積地上三層約450坪
    （1,487㎡），本件法定工程造價以每平方公尺1萬100元計算
    ，是系爭工程原依報價單上所示之面積興建之法定工程造價
    為1,501萬8,700元（計算式：1,487㎡×1萬100元），然實際
    依建照定案申請之樓地板面積為733.78坪（2,425.73㎡），
    圍牆之雜項工程造價為每平方公尺1,700元，以110.42平方
    公尺計算價格為18萬7,714元，是建照定案之法定工程造價
    為2,468萬7,587元。依系爭報價單所示之設計費部分皆以法
    定工程造價之比例增減之，即以00000000/00000000之比例
    計算，是系爭工程之⑴建照設計費為112萬5,996元；水電設
    計及消防設計費各為35萬3,415元、5萬7,533元，原告已就
    水電及消防設計完成初步規劃及部分詳細設計，依省（市）
    建築師公會建築師業務章則第4條、第5條及第13條規定，原
    告得依定案之水電設計及消防設計費用請求其中35％，即⑵水
    電設計費為12萬3,695元；⑶消防設計費為2萬136元；⑷結構
    設計費為14萬7,941元，⑸地質鑽探分析報告及技師簽證費為
    3萬5,000元，⑹建築線申請、現況實測部分費為4萬元，⑺無
    障礙、節能計算、基地綠化及綠建材檢討費為1萬5,000元，
    ⑻代墊地政規費1,700元，共為158萬4,856元（加計營業稅5％
    ）【計算式：（112萬5,996元＋12萬3,695元＋2萬136元＋14萬
    7,941元＋3萬5,000元＋4萬元＋1萬5,000元）×1.05＋1,700元＝1
    58萬4,856元】，扣除被告已付之款項19萬4,000元，被告就
    系爭工程之未給付款項為139萬856元。另並請求被告給付代
    墊之建照審查費5,000元。爰依系爭報價單及民法第548條第
    2項規定提起本件訴訟等語。並聲明：⒈被告應給付原告139
    萬856元及自起訴狀繕本送達翌日起至清償日止，按週年利
    率百分之五計算之利息。⒉被告應給付原告5,000元。⒊願供
    擔保請准宣告假執行。　　
二、被告則以：本件系爭工程契約係存在於被告與訴外人廖經生
    之間，被告僅於系爭報價單上簽名，故兩造間並無直接之契
    約關係，原告就有關款項僅能向廖經生請求，廖經生就系爭
    工程相關費用已向被告收取49萬8,000元。縱認兩造間存有
    系爭工程之委任契約，被告終止興建廠房，原告所得請求之
    費用應以系爭報價單所示之範圍及金額為限。又有關電信、
    給水、電力設計及送審費部分，原告僅提出台電桃園區營業
    處配電場（室）預審審核單，此應屬電力設計部分，有關電
    信、給水之設計未見原告提出相關證據，且原告稱已完成部
    分之詳細設計以總酬金之10％計算部分，亦未見其舉證以實
    其說。另就定案結構設計費、地質鑽探二孔、分析報告書及
    技師簽證費、建築線申請、現況實測（含高程）及養護費證
    明申請、無障礙、節能計算及基地綠化建材檢討部分之費用
    ，均未見原告提出相關收據為憑，尚難證明原告有此部分之
    支出。再就審查規費代墊款5,000元部分，原告所提出之建
    照執照申請書係109年8月19日送件，然原告所提出之發票為
    110年11月-12月，兩者顯有時間上之差距等語置辯。並聲明
    ：㈠原告之訴駁回。㈡如受不利判決，願供擔保請准宣告免為
    假執行。
三、本院之判斷：
　㈠兩造間是否成立系爭工程之委任契約？
　　按當事人互相表示意思一致者，無論其為明示或默示，契約
    即為成立。當事人對於必要之點，意思一致，而對於非必要
    之點，未經表示意思者，推定其契約為成立，關於該非必要
    之點，當事人意思不一致時，法院應依其事件之性質定之，
    民法第153條定有明文。查原告於109年1月21日交付系爭報
    價單予被告，向被告提出以系爭報價單所載之內容之要約，
    系爭報價單末行記載「報價單之內容如蒙確定，請簽章後回
    傳本所，…，並視同合約生效」等文字，嗣經被告公司斯時
    之總經理梁龍輝簽名確認回傳，而被告就梁龍輝有權代理被
    告公司訂立系爭工程契約乙情，並不爭執(本院卷二第142頁
    )，堪認兩造已成立系爭工程契約。佐以由原告所提出與段
    玉蘭（被告公司負責人）、梁龍輝（被告公司總經理）等人
    成立之LINE群組對話內容觀之（本院卷二第56-120頁），兩
    造間曾就系爭工程之設計規劃內容詳為討論，益徵兩造間就
    系爭工程確存在委任關係。
　㈡原告是否已完成委任事務，得否依約請求給付報酬？得請求
    之報酬若干？
　⒈按委任報酬，當事人有約定者，從其約定。未約定者，始得
    因習慣及委任事務之性質，定其應給付之報酬。此觀民法第
    547條「報酬縱未約定，如依習慣或依委任事務之性質，應
    給與報酬者，受任人得請求報酬」規定，即可明瞭。次按委
    任關係，因非可歸責於受任人之事由，於事務處理未完畢前
    已終止者，受任人得就其已處理之部分，請求報酬，民法第
    528條第2項定有明文。
　⒉經查，被告於109年10月間告知系爭工程之建築基地業經出售
    而不欲繼續系爭工程，表示欲終止請領建照乙情，有通訊軟
    體LINE訊息截圖、桃園中路郵局637號存證信函暨掛號郵件
    收件回執在卷可稽（本院卷一第29-37頁，卷二第120頁），
    堪認原告主張被告在系爭工程契約事務尚未處理完畢前即終
    止契約等語，核可採信。則原告就其已處理委任事務之部分
    ，依民法第548條第2項規定請求被告給付報酬，即為有據。
　⒊茲兩造合意之系爭報價單之記載：「擬興建樓地板面積地上
    三層約450坪（1487㎡)，註：上列面積僅供參考，實際依建
    照面積為準，設計費亦按法定工程造價比例增減之」可知兩
    造合意建築師有關於設計部分酬金之計算方式為：以建照上
    「法定工程造價總金額」計算建築師酬金，是有關於設計項
    目即需按此增減報酬，反之，則為定額無庸增減。則核算報
    酬如下：
　⑴建照申請部分：
　　依兩造合意之系爭報價單之記載：「擬興建樓地板面積地上
    三層約450坪（1487㎡)，註：上列面積僅供參考，實際依建
    照面積為準，設計費亦按法定工程造價比例增減之；建築執
    照（鋼骨造）：法定工程造價：1,487×10,100＝15,018,700
    、建築設計費（四樓以下，依公會）：15,018,700×0.05＋10
    5,000＝855,935。80％折扣後=685,l000」，可知兩造合意建
    築師酬金之計算方式為：以建照上「法定工程造價總金額」
    計算建築師酬金，比照省(市)建築師公會建築師業務章則第
    11條規定及其附表「建築酬金標準表」為約定，依「法定工
    程總造價」之5％計算服務費用，加計10萬5,000元後將酬金
    乘以80％計算。前述「法定工程造價」，應以建照「實際建
    築總樓地板面積」乘以「每平方公尺單價」。經查，系爭工
    程之總樓地板面積及雜項工程（圍牆）面積分別為2,425.73
    平方公尺、110.42平方公尺，每平方公尺單價則分別為10,1
    00元、1,700元，有建築執照申請書及建照圖說在卷足憑（
    本院卷一第73、105頁），依此計算，原告得請求之建照設
    計費用為107萬1,503元【計算式：（2,425.73㎡×1萬100元）
    ＋（110.42㎡×1,700元）＝2,468萬7,587元；（2,468萬7,587
    元×5％＋10萬5,000元）×80％＝107萬1,503元，元以下四捨五入
    ，以下均同】，逾此請求，則屬無據。至被告另辯稱其並未
    同意樓地板面積更改為地上4層云云，惟觀諸原告所提出之L
    INE群組對話內容，原告曾傳送系爭工程之建照執照申請書
    予被告公司負責人段玉蘭，段玉蘭收受僅回覆欲就建築物外
    觀彩色及結構成本估價等事項再進行討論，此外並無其他反
    對之意見（本院卷二第110、112頁），是被告上開所辯，並
    非可採。
　⑵電信、給水、電力設計及送審費部分：
　①按建築師公會應訂立建築師業務章則，載明業務內容、受取
    酬金標準及應盡之責任、義務等事項；建築師之主要業務分
    為勘測規劃、詳細設計、現場監造；勘測規劃事項規定如左
    ：…二、規劃圖說之製作：建築師應根據委託人之需求與意
    見擬訂初步規劃圖及簡略說明書並徵得委託人之同意。初步
    規劃圖包括必要之配置圖、平面圖、外型圖。簡略說明書包
    括構造方式、材料種類、設備概要及工程概算；委託人若將
    工程分割委託數建築師時，建築師酬金按下列比率付給之：
    一、僅委託勘測規劃時，按第十一條總酬金百分之二十五付
    給之。建築師法第37條第1項前段、省（市）建築師公會建
    築師業務章則第3條、第4條第2款、第13條第1款亦分別定有
    規範。
　②系爭報價單固約定電信、給水、電力設計及送審費項目70,00
    0元，惟原告僅提出電力設計平面圖及桃園區營業處配電廠
    （室）預審審核單為憑（本院卷一第145-149頁），僅能認
    原告主張其就電力設計部分已完成勘測規劃，依上揭規範，
    原告得請求電力設計項目總酬金之25％，尚符合業界行情，
    而屬可採。至原告空言泛稱其已完成電力設計部分之詳細設
    計，而得請求總酬金之10％云云，則未據原告提出具體證據
    以實其說，自難為有利於原告之認定。另原告主張其就電信
    、給水之設計及送審已完成35％之事實，亦未提出任何事證
    以實其說，自無可採。再系爭報價單既未約定電信、給水、
    電力設計之完成費用所占比例各為何，本院即以各占3分之1
    之比例計算，則原告依系爭報價單得請求之電力設計及送審
    費用應為5,833元（計算式：7萬元×1/3×25％＝5,833元）。又
    系爭報價單所載之建照執照法定工程造價變更為2,468萬7,5
    87元，業如上述，是法定工程造價增減比例為00000000/000
    00000。從而，原告得請求之電力設計及送審費，依法定工
    程造價比例增減計算後為9,588元（計算式：5,833元×00000
    000/00000000＝9,588元）。
　⑶消防設計送審及簽證費部分：
　　系爭報價單約定消防設計送審及簽證費項目35,000元，原告
    主張其就消防設計送審及簽證已完成35％，業據提出消防檢
    討文件暨圖說為憑（本院卷一第151-157頁），依上揭說明
    ，堪認原告主張其就消防設計送審及簽證已完成勘測規劃而
    得請求總酬金之25％，尚符合業界行情，而屬可採。至原告
    空言泛稱其已完成此部分設計之詳細設計，而得請求總酬金
    之10％云云，則未據原告提出具體證據以實其說，自難為有
    利於原告之認定。從而，原告得請求之消防設計送審及簽證
    費用，依法定工程造價比例增減計算後為1萬4,383元（計算
    式：3萬5,000元×25％×00000000/00000000＝1萬4,383元）。
　⑷結構設計及技師簽證費部分：
　　系爭報價單約定結構設計及技師簽證費項目90,000元，業據
    原告提出系爭工程結構圖說、建築物結構與設備專業技師簽
    證報告及桃園市政府建照執照結構抽查項目表等件為憑（本
    院卷一第158-179頁），堪認原告業已完成此部分設計。則
    原告得請求之結構設計及技師簽證費，依法定工程造價比例
    增減計算後為14萬7,941元（計算式：9萬元×00000000/0000
    0000＝14萬7,941元）。
　⑸地質鑽探二孔、分析報告書及技師簽證費部分：
　　系爭報價單約定地質鑽探二孔、分析報告書及技師簽證費項
    目35,000元，業據原告提出訴外人頂福有限公司所出具之桃
    園市○○區○○段000地號地基調查工作報告書為憑（本院卷一
    第180-230頁），堪認原告確已完成此部分項目，自得依系
    爭報價單請求被告支付3萬5,000元之報酬。
　⑹建築線申請、現況實測（含高程）及養護證明申請部分：
　　系爭報價單約定建築線申請、現況實測（含高程）及養護證
    明申請項目40,000元，業據原告提出建築線指定圖、地籍圖
    套繪計畫圖、現況實測圖套繪計畫圖、桃園市○○區○○段000
    地號土地現況實測圖、桃園市政府都市計劃土地使用分區（
    或公共設施用地）證明書等件為憑（本院卷一第232-236頁
    ），堪認原告確已完成此部分項目，自得依系爭報價單請求
    被告支付4萬元之報酬。
　⑺無障礙、節能計算及基地綠化及綠建材檢討部分：
　　系爭報價單約定無障礙、節能計算及基地綠化及綠建材檢討
    項目15,000元，業據原告提出桃園市「建築物無障礙設施」
    協審檢討表、建築基地綠化總二氧化碳固定量計算總表、基
    地保水評估總表、建築物綠建材設計評估總表等件為憑（本
    院卷一第237-281頁），堪認原告確已完成此部分項目，自
    得依系爭報價單請求被告支付1萬5,000元之報酬。
　⒋至於原告主張其先行支付土地謄本申請規費1,700元及建築執
    照審查規費5,000元，固據提出桃園市建築師公會電子發票
    證明聯、桃園市網路申請地政電子謄本申請明細、桃園市政
    府規費徵收聯單為憑（本院卷一第71、282頁），惟此部分
    之費用並非「報酬」，且觀諸系爭報價單記載「本報價不含
    規費」等文字（本院卷一第21頁），可知系爭報價單並非原
    告得請求被告返還費用之依據，則原告依系爭報價單或民法
    第548條第2項關於給付報酬之規定，請求被告返還費用，自
    無理由。
　⒌另被告抗辯其已給付49萬8,000元之設計費用一節，原告僅不
    爭執被告曾給付19萬4,000元（即被證1收據上所載之款項由
    廖經生代領後轉交予原告，本院卷二第52頁），至其餘清償
    之事實，依被告提出之建築設計費用收據及付款簽收簿所載
    （本院卷二第21-26頁），其上所記載之收款人均非原告，
    自難認該等款項之給付與原告有關。故被告就其有給付原告
    30萬4,000元部分，尚乏所據，自難採信。　　　
　⒍綜上，原告依民法第548條第2項規定，得請求被告給付報酬1
    33萬3,415元（計算式：107萬1,503元＋9,588元＋1萬4,383元
    ＋14萬7,941元＋3萬5,000元＋4萬元＋1萬5,000元＝133萬3,415
    元），扣除被告已給付之款項19萬4,000元後，被告應給付
    原告之金額為113萬9,415元（計算式：133萬3,415元－19萬4
    ,000元）。　　　　　　
　㈢按給付無確定期限者，債務人於債權人得請求給付時，經其
    催告而未為給付，自受催告時起，負遲延責任；其經債權人
    起訴而送達訴狀，或依督促程序送達支付命令，或為其他相
    類之行為者，與催告有同一之效力；又遲延之債務，以支付
    金錢為標的者，債權人得請求依法定利率計算之遲延利息；
    但約定利率較高者，仍從其約定利率；應付利息之債務，其
    利率未經約定，亦無法律可據者，週年利率為百分之五，民
    法第229條第2項、第233條第1項、第203條分別定有明文。
    從而，原告請求被告給付自起訴狀繕本送達翌日即111年2月
    18日（本院卷一第47頁）起至清償日止，按週年利率5％計算
    之遲延利息，應予准許。
四、綜上所述，原告依民法第548條第2項規定，請求被告給付11
    3萬9,415元，及自111年2月18日起至清償日止，按年息5%計
    算之利息部分，洵屬有據，應予准許；逾此部分之請求，為
    無理由，應予駁回。又兩造均陳明願供擔保請准宣告假執行
    或免為假執行，經核並無不合，爰各酌定相當金額併予准許
    之。原告敗訴部分，其假執行之聲請已失所附麗，應予駁回
    。
五、本件事證已臻明確，兩造其餘攻擊防禦方法及所提證據，經
    本院審酌後，於判決結果均不生影響，爰不逐一論駁，附此
    敘明。
六、訴訟費用負擔之依據：民事訴訟法第79條。   
中　　華　　民　　國　　111 　年　　11　　月　　9 　　日
                  民事第一庭    法　官　李麗珍
　　　　　　　　　
以上正本係照原本作成。
如對本判決上訴，須於判決送達後 20 日內向本院提出上訴狀。
如委任律師提起上訴者，應一併繳納上訴審裁判費。
中　　華　　民　　國　　111 　年　　11　　月　　9 　　日
                                書記官  謝伊婕